【裁判字號】    98,交聲,2945
【裁判日期】    981124
【裁判案由】    違反道路交通管理處罰條例聲明異議
【裁判全文】
臺灣桃園地方法院交通事件裁定        98年度交聲字第2945號
原處分機關  交通部公路總局新竹區監理所
異  議  人
即受處分人  甲○○
上列異議人即受處分人因違反道路交通管理處罰條例案件，對於
交通部公路總局新竹區監理所民國98年9 月22日壢監裁字第裁53
-DB0000000號違反道路交通管理事件裁決書所為之處分，聲明異
議，本院裁定如下：
    主  文
原處分關於裁處罰鍰新臺幣肆萬玖仟伍佰元、吊扣駕駛執照拾貳
個月部分撤銷。
其餘異議駁回。
    理  由
一、按汽車駕駛人飲用酒類或其他類似物後其吐氣所含酒精濃度
    超過每公升0.25毫克或血液中酒精濃度超過百分之0.05以上
    ，不得駕車；又汽車駕駛人，駕駛汽車經測試檢定有酒精濃
    度超過規定標準之情形者，處新臺幣（下同）1 萬5 千元以
    上6 萬元以下罰鍰，並當場移置保管該汽車及吊扣其駕駛執
    照1 年，並應接受道路交通安全講習，道路交通安全規則第
    114 條第2 款、道路交通管理處罰條例第35條第1 項第1 款
    、第24條第1 項第2 款分別定有明文。復按道路交通管理處
    罰條例第68條業於民國94年12月14日修正，並自95年3 月 1
    日施行，修正前之道路交通管理處罰條例第68條規定：「汽
    車駕駛人，因違反本條例及道路交通安全規則之規定，受吊
    扣或吊銷駕駛執照處分時，吊扣或吊銷其持有各級車類之駕
    駛執照。」，而修正後之道路交通管理處罰條例第68條則規
    定：「汽車駕駛人，因違反本條例及道路交通安全規則之規
    定，受吊銷駕駛執照處分時，吊銷其持有各級車類之駕駛執
    照。」，其修正之原因乃舊法將違規駕駛人所持有各級車類
    之駕駛執照一併吊扣或吊銷失之過酷，影響人民工作及生活
    甚鉅，故依修正後規定，受吊扣駕駛執照處分時，不再吊扣
    其持有各級車類之駕駛執照，僅於受吊銷駕駛執照處分時，
    始吊銷其持有各級車類之駕駛執照，先予敘明。
二、原處分意旨略以：異議人即受處分人甲○○於民國98年2 月
    10日晚上10時30分許，於酒後呼氣酒精濃度達到每公升0.69
    毫克，已逾法定標準之情況下，仍駕駛車牌號碼2H-3293 號
    自用小客車，行經桃園縣龍潭鄉○○路與聖亭路口，經警攔
    檢並以其測得之呼氣酒精濃度超過規定標準之違規事由掣單
    舉發。嗣原處分機關即交通部公路總局新竹區監理所認受處
    分人上開違規事實明確，乃於98年9 月22日以壢監裁字第裁
    53-DB0000000號違反道路交通管理事件裁決書，依道路交通
    管理處罰條例第35條第1 項第1 款、違反道路交通管理事件
    統一裁罰基準表之規定，裁處罰鍰49,500元、吊扣駕駛執照
    12個月、施以道安講習在案。
三、聲明異議意旨略以：異議人因上揭時、地之酒後駕車行為，
    業經臺灣桃園地方法院檢察署檢察官以98年度速偵字第1177
    號為緩起訴處分，並已繳納25,000元之緩起訴處分金，詎原
    處分機關仍裁處異議人罰鍰49,500元，顯非異議人之經濟能
    力所能負擔，另吊扣駕駛執照12個月、施以道安講習之裁罰
    ，亦違反一事不二罰之原則，為此爰聲明異議，請求撤銷原
    處分等語。
四、經查：
(一)、異議人即受處分人甲○○於98年2 月10日晚上10時30分許，
    酒後駕駛車號2H-3293 號自用小客車，行經桃園縣龍潭鄉○
    ○路與聖亭路口，經警攔查測得其吐氣所含酒精濃度達每公
    升0.69毫克，乃掣單舉發其違規等情，業據異議人供承在卷
    ，並有桃園縣政府警察局桃警局交字第DB0000000 號舉發違
    反道路交通管理事件通知單及酒精濃度檢測單影本各1 紙在
    卷可憑。是異議人確有於前揭時、地酒後駕車，且吐氣酒精
    濃度測定值達每公升0.69毫克而超過規定標準之違規事實，
    堪以認定。
(二)、又異議人上揭酒醉駕車之行為，因同時另犯刑法第185 條之
    3 之服用酒類不能安全駕駛動力交通工具而駕駛罪，業經臺
    灣桃園地方法院檢察署檢察官於98年2 月18日以98年度速偵
    字第1177號為緩起訴處分，命異議人應於緩起訴處分確定後
    向國庫支付25,000元、至該署接受酒駕認知輔導教育1 場次
    ，緩起訴期間為1 年，經該署檢察官依職權送請再議，亦經
    臺灣高等法院檢察署駁回再議在案，緩起訴期間自98年3 月
    10日起至99年3 月9 日止，異議人並已於98年4 月14日向國
    庫支付25,000元，上開緩起訴處分之緩起訴期間尚未屆滿等
    情，有上開緩起訴處分書、臺灣桃園地方法院檢察署自行收
    納款項收據影本及臺灣高等法院被告全國前案紀錄表各1 份
    在卷可按，洵堪信為真實。
(三)、按94年2 月5 日公布，自95年2 月5 日施行之行政罰法第 1
    條規定：「違反行政法上義務而受罰鍰、沒入或其他種類行
    政罰之處罰時，適用本法。但其他法律有特別規定者，從其
    規定」，足認行政罰法係屬行政罰之基本法，而道路交通管
    理處罰條例本質上係屬行政罰，此由該條例中就交通違規行
    為所定法律效果包括罰鍰、吊銷證照、裁罰等行政罰，即觀
    之甚明（參照行政罰法第1 條、第2 條將罰鍰、吊銷證照、
    講習處分均定為行政罰），是違反道路交通管理處罰條例之
    裁罰事件，自有行政罰法之適用。又按行政罰法第26條規定
    ：「一行為同時觸犯刑事法律及違反行政法上義務規定者，
    依刑事法律處罰之。但其行為應處以其他種類行政罰或得沒
    入之物而未經法院宣告沒收者，亦得裁處之。前項行為如經
    不起訴處分或為無罪、免訴、不受理、不付審理之裁判確定
    者，得依違反行政法上義務規定裁處之。」，此即所謂一事
    不二罰之原則。該條立法理由明確揭示：「一行為同時觸犯
    刑事法律及違反行政法上義務規定時，由於刑罰與行政罰同
    屬對不法行為之制裁，而刑罰之懲罰作用較強，故依刑事法
    律處罰，即足資警惕時，實無一事二罰再處行政罰之必要。
    且刑事法律處罰，由法院依法定程序為之，較符合正當法律
    程序，應予優先適用。但罰鍰以外之沒入或其他種類行政罰
    ，因兼具維護公共秩序之作用，為達行政目的，行政機關仍
    得併予裁處，故為第1 項但書規定。前述行為如經檢察官為
    不起訴處分或法院為無罪、免訴、不受理或不付審理（少年
    事件）之裁判確定，行政罰之裁處即無一事二罰之疑慮，故
    第2 項規定此時仍得依違反行政法上義務之規定裁處。」，
    亦即一行為同時造成刑罰法律與行政秩序罰規定發生競合適
    用之關係時，基於「一事不二罰」之法理，經由立法程序確
    立應以刑罰優先為原則，避免行為人承受過度且重複之處罰
    。但罰鍰以外之沒入或其他種類行政罰，因兼具維護公共秩
    序之作用，為達行政目的，行政機關仍得併予裁處。
(四)、又觸犯刑事法律之犯罪行為，除得經檢察官之起訴，並由法
    院審理後，為有罪科刑、無罪、免訴、不受理、不付審理之
    裁判外，如檢察官認該行為所涉為死刑、無期徒刑或最輕本
    刑3 年以上有期徒刑以外之罪，於參酌刑法第57條所列事項
    及公共利益之維護，認以緩起訴為適當者，得定1 年以上 3
    年以下之緩起訴期間為緩起訴處分，並依刑事訴訟法第 253
    條之2 第1 項之規定同時命被告為一定之金錢給付或課予負
    擔。而經檢察官為「緩起訴」處分者，於「緩起訴」之猶豫
    期間內，檢察官可對其持續觀察，若認其顯無反省警惕之情
    或根本欠缺反省警惕之能力（即符合刑事訴訟法第253 條之
    3 第1 項所列3 款情形）者，得依職權或依告訴人之聲請，
    將「緩起訴」處分撤銷，並依法追訴，法院則得依審理結果
    ，為有罪科刑之裁判，亦即在緩起訴處分之猶豫期間內，刑
    事訴追程序仍未終局確定，從而，經檢察官為緩起訴處分之
    行為，如同時違反行政法上義務之規定，在緩起訴處分於猶
    豫期間期滿前，因刑事訴追程序尚未確定終結，行為人仍有
    因緩起訴遭撤銷而受刑事追訴處罰之可能，此時行政機關若
    逕行依法行政裁罰，毋寧將使行為人有同時遭受行政處罰及
    刑事處罰之可能，因此參酌行政罰法第26條之立法意旨，違
    反行政法上義務之行為，若同時亦經檢察官另為緩起訴處分
    時，在緩起訴處分尚未實質確定（即緩起訴猶豫期間經過而
    未經撤銷）前，行政機關即無得為罰鍰行政裁罰之餘地。
(五)、再原處分裁處異議人吊扣駕駛執照12個月部分，因屬行政罰
    法第26條規定之「其他種類行政罰」，原處分機關固得依法
    裁處，惟異議人上開違規行為係發生於98年2 月10日，自應
    適用修正後之道路交通管理處罰條例第68條規定。而修正後
    之規定，既將「吊扣」等字刪除，是以行為人有前揭道路交
    通管理處罰條例第35條第1 項第1 款所規定之違規行為，而
    須吊扣駕駛執照時，僅能吊扣行為人當時駕駛該違規車輛所
    憑之駕駛執照，而不得吊扣該違規行為人所持有、與駕駛違
    規車輛無關之其他各級車類駕駛執照，亦即道路交通管理處
    罰條例第35條第1 項第1 款規定之「吊扣駕駛執照」，係指
    「吊扣駕駛人酒後違規駕駛時，駕駛該違規車輛所憑之駕駛
    執照」，故已領有輕型機車駕駛執照者，酒後違規駕駛輕型
    機車時，吊扣者即係駕駛者之輕型機車駕駛執照，不得吊扣
    駕駛者領有之其他汽車或重型機車駕駛執照。換言之，依修
    正後之規定意旨，駕駛汽車違規，僅得吊扣汽車駕照，不得
    吊扣機車駕照，而駕駛機車違規，亦不得吊扣汽車駕照，故
    原處分機關於作成吊扣駕駛執照處分時，應就行為人所應吊
    扣之駕駛執照種類予以限定，始符合依法行政原則。是依上
    開說明，行為人受吊扣駕駛執照處分時，自不得再吊扣其持
    有各級車類之駕駛執照。
(六)、查異議人為本件違規行為時，係駕駛自用小客貨車，其依法
    所受之處分應為限制其駕駛自用小客貨車之權利，即吊扣其
    普通小型車駕駛執照，而異議人持有之駕駛執照為職業大貨
    車駕駛執照，亦未領有普通小型車駕駛執照，此為異議人所
    不爭執，復有異議人之汽車駕駛人駕照種類查詢結果在卷可
    稽，是異議人自無普通小型車駕駛執照可供吊扣，原處分機
    關因異議人無普通小型車駕駛執照可供吊扣，而逕行吊扣其
    職業大貨車駕駛執照，此舉顯已逾越修正後道路交通管理處
    罰條例第68條之規範意涵及範圍，並剝奪異議人駕駛職業大
    貨車之權利，對異議人之工作權造成極大之損害，原處分機
    關未審酌及此，逕為裁罰，即非適法。末查，違反道路交通
    管理事件裁決書處罰主文欄，吊扣汽車牌照或駕駛執照處分
    ，應記明應受吊扣之汽車牌照或駕駛執照名稱、號碼及吊扣
    期間，違反道路交通管理事件統一裁罰基準及處理細則第43
    條第2 項第3 款定有明文，而本件裁決書於處罰主文欄僅記
    載「吊扣駕駛執照12個月」等語，並未記明應受吊扣之駕駛
    執照名稱，亦與上開細則之規定不符，併予指明。
五、綜上說明，本件異議人有「酒後駕駛汽車酒精濃度超過規定
    標準」之違規行為，並經臺灣桃園地方法院檢察署檢察官為
    緩起訴處分確定，惟緩起訴期間尚未屆滿，原處分機關逕依
    道路交通管理處罰條例第35條第1 項第1 款規定，裁處異議
    人罰鍰49,500元，顯有違誤，自應由本院將原處分關於罰鍰
    部分撤銷，原處分機關應俟上開緩起訴處分是否實質確定後
    ，再為罰鍰部分裁罰與否之決定，以期適法。另道路交通管
    理處罰條例第68條之規定，既將原規定之「吊扣」二字刪除
    ，故受吊扣駕駛執照處分時，不再吊扣其持有各級車類之駕
    駛執照，僅於受吊銷駕駛執照處分時，始吊銷其持有各級車
    類之駕駛執照，已如上述，從而，本件異議人雖有因酒後駕
    駛自用小客貨車之違規行為，原處分機關固得為吊扣異議人
    所持有之普通小型車駕駛執照之處分，然異議人既無普通小
    型車駕駛執照可供吊扣，依前揭法文說明，尚非得遽予吊扣
    其所持有普通小型車以外各級包括職業大貨車之駕駛執照，
    且如有吊扣汽車牌照或駕駛執照處分，主文欄亦應記明應受
    吊扣之汽車牌照或駕駛執照名稱、號碼及吊扣期間，乃原處
    分機關未予詳查，逕以道路交通管理處罰條例第35條第1 項
    第1 款規定裁處異議人吊扣其職業大貨車駕駛執照12個月，
    亦有未洽。異議人據此聲明異議，指摘原處分不當，為有理
    由，爰併撤銷原處分關於吊扣職業大貨車駕駛執照12個月之
    處分，以為適法。至於原處分裁處異議人施以道安講習，因
    屬行政罰法第26條規定之「其他種類行政罰」，原處分機關
    自得依法裁處，異議人猶執前詞指摘，為無理由，應予駁回
    。
六、據上論斷，應依應依道路交通管理處罰條例第87條第2 項，
    道路交通案件處理辦法19條、第20條前段，裁定如主文。
中    華    民    國    98    年    11    月    24    日
                      交通法庭  法  官  劉淑玲
以上正本證明與原本無異。
如不服本裁定，應於裁定送達後5 日內向本院提出抗告狀。
                                書記官  翁其良
中    華    民    國    98    年    11    月    24    日

司法院資訊處製作；財團法人民間司法改革基金會備份。
